臺灣板橋地方法院民事判決　　　　　　 99年度重訴字第383號
原　　　告　林淑惠
訴訟代理人　郭睦萱律師
被　　　告　正隆加油站有限公司
法定代理人　徐明定
訴訟代理人　劉昌崙律師
　　　　　　陳美律師
上列當事人間請求拆屋還地事件，本院於民國100 年5 月9 日言
詞辯論終結，判決如下：
    主  文
原告之訴及假執行之聲請均駁回。
訴訟費用由原告負擔。
    事實及理由
壹、程序方面
    按訴狀送達後，原告不得將原訴變更或追加，但請求之基礎
    事實同一，或擴張、減縮應受判決事項之聲明者，不在此限
    ，民事訴訟法第255 條第1 項第2 、3 款定有明文。查原告
    提起本件訴訟，其起訴狀原聲明：被告應將坐落台北縣板橋
    市（現改制為新北市樹林區○○○段235 地號土地上如附圖
    A 部分之地上物拆除，將該土地返還予原告及全體共有人。
    嗣於訴訟程序中先變更聲明為：被告應將坐落台北縣板橋市
    ○○段235 地號土地如附圖所示A 部分面積338 平方公尺、
    B 部分面積76平方公尺及C 部分面積28平方公尺上之地上物
    拆除，並將土地返還予原告及全體共有人。復變更聲明為：
    被告應將坐落台北縣板橋市○○段235 地號土地如附圖所示
    A 部分面積338 平方公尺之地上物拆除，將土地返還予原告
    及全體共有人，並應將如附圖所示之B 部分面積76平方公尺
    及C 部分面積28平方公尺上之土地騰空，返還予原告及全體
    共有人（以上參見本院卷第1 頁、第44頁、第83頁）。揆諸
    首揭規定，原告所為訴之變更，於法並無不合。
貳、實體方面
一、原告主張：原告林淑惠與訴外人徐明定、徐明貴均為新北市
    ○○區○○段235 地號土地之共有人，原告應有部分1/2 、
    訴外人徐明定、徐明貴應有部分各1/4 。查被告並非土地所
    有權人，竟未經原告同意占有系爭土地建蓋加油站使用，占
    用情形如附圖所示編號A 部分面積338 平方公尺、編號B 部
    分面積76平方公尺、編號C 部分面積28平方公尺，並在編號
    A 部分搭建地上物，被告占有系爭土地並無法律上占有之權
    源，原告自得依民法第767 條、第821 條規定，訴請被告返
    還占用之235 號土地予原告及全體共有人等語，並聲明：(一)
    被告應將坐落新北市○○區○○段235 號土地如附圖所示A
    部分面積338 平方公尺之地上物拆除，將土地返還予原告及
    全體共有人。並應將如附圖所示之B 部分面積76平方公尺及
    C 部分面積28平方公尺之土地騰空，返還予原告及全體共有
    人。(二)原告願供擔保，請准宣告假執行。
二、被告則以：系爭235 號土地上之加油站建物（門牌號碼：新
    北市○○區○○路2 段257 號下稱系爭加油站建物）係被告
    於85年間出資興建，上開土地係原告與訴外人徐明定（即被
    告之法定代理人）、徐明貴所共有，原告於95年間向第三人
    購買235 號土地之應有部分時，業已知悉被告占有系爭土地
    之事實，況原告更將235 地號之部分土地出租予第三人建富
    汽車股份有限公司，是目前235 號土地之管理、使用、收益
    ，係共有人分別就特定部分為之，且共有人對各自占有管領
    部分，互相容忍，對於他共有人使用、收益各自占有之土地
    ，亦未予干涉，足認235 號土地之共有人間有默示之分管契
    約，訴外人徐明定、徐盈貴將其分管使用範圍內之土地出借
    予被告，被告占有、使用系爭土地係有正當權源。且如認原
    告之請求有理，則原告使用235 號土地部分出租予建富汽車
    股份有限公司使用，亦為無權占用，益證原告行使共有人之
    權利，係以損害其餘共有人為主要目的，且自己所得之利益
    極少，應為權利濫用，並違反誠信原則等語資為抗辯，併為
    答辯聲明：(一)原告之訴及假執行之聲請均駁回。(二)如受不利
    判決願供擔保，請准宣告免為假執行。
三、兩造不爭執事項：
  (一)新北市○○區○○段第235 、235-11、233 、233-6 號4 筆
    土地原為訴外人徐明定、徐明貴2 人與訴外人徐朝藤共有，
    徐明定、徐明貴2 人就該4 筆土地應有部分共1/2 ，徐朝藤
    應有部分為1/2 。嗣徐朝藤於82年9 月7 日死亡，徐朝藤之
    全體繼承人於95年10月12日為遺產分割協議，將235 號土地
    應有部分1/2 由訴外人徐明單獨繼承，原告再於95年10月
    23日與徐明簽立土地買賣契約書，向徐明購買235 號土
    地應有部分1/2 ，並於95年11月14日辦理所有權移轉登記，
    故235 號土地現為原告（應有部分1/2 ）及訴外人徐明定、
    徐明貴2 人（應有部分各1/ 4）共有。
  (二)就上開4 筆土地，訴外人徐明定、徐明貴曾擬訂「共有土地
    交換使用契約書」（原證4 ，見本院卷第46頁以下），其內
    記載立契約書人之甲方為徐明定、徐明貴2 人，乙方為徐朝
    藤，內容為立契約書人雙方約定就台北縣板橋市○○段第23
    5 、235-11、233 、233-6 號土地中部分土地辦理交換使用
    等事宜，其中該契約書附圖A 、B 、C 、D 部分，面積合計
    約924.825 平方公尺為甲方提供予乙方作為土地交換部分、
    附圖E 、F 、G 部分。面積合計約924.675 平方公尺，為乙
    方提供予甲方作為土地交換部分等事項。徐明定、徐明貴於
    85年間，將系爭「共有土地交換使用契約書」交予上開4 筆
    土地之原共有人徐朝藤之繼承人之一徐明男，由徐朝藤之繼
    承人徐明男、徐明涼於該契約書之乙方代理人處簽名蓋印。
    徐明定、徐明貴交付系爭「共有土地交換使用契約書」予徐
    明男時，知悉徐朝藤業已死亡。
  (三)系爭235 號土地上，有被告正隆公司所興建之加油站建物坐
    落其上，被告係向徐明定、徐明貴借用235 號土地興建建物
    經營加油站使用，其占有使用235 號土地經營加油站之範圍
    ，如本院98年度重訴字第387 號案件審理中囑託板橋地政事
    務所繪製附圖二（見本院卷第59頁，即本件之附圖）所示編
    號A 部分面積338 平方公尺、編號B 部分面積76平方公尺、
    編號C 部分面積28平方公尺，合計442 平方公尺。此經本院
    上開案件審理中承辦法官履勘現場，並囑託台北縣板橋地政
    事務所人員測量。
  (四)原告提出原證1 至原證7 之土地謄本、公司基本資料查詢結
    果、占有系爭土地情形照片、共有土地交換使用契約書、遺
    產分割繼承協議書、土地買賣契約書、建物及廠房買賣協議
    書。
四、本件之爭點：
  (一)系爭「共有土地交換使用契約書」是否為被告所抗辯存在於
    共有人徐明定、徐明貴及訴外人徐朝藤之全體繼承人間所之
    分管契約或被告係基於其他默示分管契約抗辯有權占用系爭
    土地？
  (二)原告林淑惠於95年10月23日與徐明簽立土地買賣契約書，
    向徐明購買台北縣板橋市○○段233-6 號土地（應有部分
    6,386/20,890）、233-9 號土地（應有部分1/2 ）、235 號
    土地（1/2 ）、235-44號土地（1/2 ）時，是否已知悉有系
    爭「共有土地交換使用契約書」存在之事實？
  (三)系爭「共有土地交換使用契約書」是否對原告發生拘束之效
    力？被告得否援引該共有土地交換使用契約書對原告主張有
    使用系爭土地之權利？
  (四)被告是否有權占用系爭235 號土地如附圖所示A 、B 、C 部
    分面積合計442 平方公尺之土地？
五、針對上開爭點第一項，被告抗辯係援引共有土地交換使用契
    約書為所謂的分管契約，作為有權使用系爭土地之依據；而
    對上開爭點第二項，原告亦不爭執於買受上開土地時，知悉
    有系爭共有土地交換使用契約書的存在（參見本院卷第114
    頁100 年5 月9 日言詞辯論筆錄），茲就上開爭點第三項、
    第四項敘述如下。
六、經查：
  (一)按共有物，除契約另有訂定外，由共有人共同管理之，98年
    1 月23日修正前之民法第820 條第1 項定有明文。而共有人
    間就共有物之使用、收益或管理方法所訂定之契約，即為分
    管契約，依司法院大法官會議解釋第349 號解釋：「最高法
    院48年度台上字第1065號判例，認為『共有人於與其他共有
    人訂立共有物分割或分管之特約後，縱將其應有部分讓與第
    三人，其分割或分管契約，對於受讓人仍繼續存在』，就維
    持法律秩序之安定性而言，固有其必要，惟應有部分之受讓
    人若不知悉有分管契約，亦無可得而知之情形，受讓人仍受
    讓與人所訂分管契約之拘束，有使善意第三人受不測損害之
    虞，與憲法保障人民財產權之意旨有違，首開判例在此範圍
    內，嗣後應不援用」，依上開意旨以觀，足認共有人所訂定
    之分管契約雖屬債權契約性質，惟受讓該共有物應有部分之
    人，如知悉該分管契約存在者，自應受其拘束。
  (二)查235-11號土地原為訴外人徐明定、徐明貴2 人與徐朝藤共
    有，徐明定、徐明貴2 人應有部分各1/4 ，徐朝藤應有部分
    為1/2 。而235-11號土地上，原建有門牌號碼台北縣板橋市
    ○○路○ 段253 號之1 之系爭建物約數十坪。嗣徐朝藤於82
    年9 月7 日死亡，其應有部分1/2 由其全體繼承人徐明男等
    人繼承。徐明定、徐明貴明知徐朝藤已死亡，而於85年間將
    其所擬定之系爭「共有土地交換使用契約書」交予徐明男，
    由徐朝藤之繼承人徐明男、徐明涼於該契約書之乙方代理人
    處簽名蓋印。而系爭「共有土地交換使用契約書上記載立契
    約書人之甲方為徐明定、徐明貴2 人，乙方為徐朝藤，內容
    為立契約書人雙方約定就台北縣板橋市○○段第235 、235-
    11、233 、233-6 號土地中部分土地辦理交換使用等事宜，
    其中系爭建物所坐落之235-11號土地如該契約書附圖F 部分
    所示面積約511.5 平方公尺，係約定由甲方使用，並約定得
    為興建建築物作任何使用等情，為兩造所不爭執，並有系爭
    「共有土地交換使用契約書」影本附卷可稽，是徐朝藤之全
    體繼承人徐明男等人，於85年間確有與徐明定、徐明貴簽立
    系爭「共有土地交換使用契約書」之意思合致甚明。且該契
    約之當事人即甲方為原告2 人，乙方為徐朝藤之全體繼承人
    。因此，在85年間，系爭235 號土地之全體共有人即訴外人
    徐明定、徐明貴2 人與徐朝藤之全體繼承人，既已訂立系爭
    「共有土地交換使用契約書」，約定將235 號土地如該契約
    書附圖F 部分所示面積約511.5 平方公尺，由徐朝藤之全體
    繼承人使用，並得為興建建築物之任何使用，依前開說明，
    自屬土地共有人間之分管約定。
  (三)再查，就系爭235 號土地如上開「共有土地交換使用契約書
    」附圖所示F 部分，面積約511.5 平方公尺（包含嗣後因分
    割新增之235-44地號），係約定由訴外人徐明定、徐明貴使
    用。而將該契約書之附圖與台北縣板橋地政事務所99年9 月
    8 日北縣板地測字第0990014745號函檢附之土地複丈成果圖
    （即本判決之附圖）相比對結果，被告向訴外人徐明定、徐
    明貴所借貸而興建系爭加油站建物並占有使用之範圍，與系
    爭「共有土地交換使用契約書」附圖F 部分所示位置大致相
    符。堪認訴外人徐明定、徐明貴係基於系爭「共有土地交換
    使用契約書」之分管約定，而占有使用235 號土地如附圖所
    示A 、B 、C 部分甚明。而被告係向訴外人徐明定、徐明貴
    借貸如附圖所示A 、B 、C 部分之土地而興建加油站建物並
    占有使用，自非無權占有。
  (四)而系爭235 號土地徐朝藤之全體繼承人所公同共有之應有部
    分1/2 ，嗣經全體繼承人於95年10月12日為遺產分割協議時
    ，將該部分協議由徐明單獨繼承，原告再於95年10月23日
    與徐明簽立土地買賣契約書，向徐明購買該235 號土地
    應有部分1/2 等地，並於95年11月14日辦理所有權移轉登記
    ，已如前述。且原告對於其購買235 號土地應有部分1/2 時
    ，知悉有系爭「共有土地交換使用契約書」存在之事實，並
    不爭執。因此，原告嗣後自徐明處受讓235 號土地之應有
    部分1/2 ，即應受上開分管約定之拘束，而不得請求被告返
    還土地。
七、從而，本件原告依民法第767 條第1 項、第821 條規定，請
    求被告應將235 號土地如附圖所示編號A 部分面積338 平方
    公尺之地上物拆除，將土地返還予原告及全體共有人。並應
    將如附圖所示編號B 部分面積76平方公尺、編號C 部分面積
    28平方公尺之土地騰空，返還予原告及全體共有人，均為無
    理由，應予駁回；其假執行之聲請則失所附麗，併予駁回。
八、本件事證已臻明確，兩造其餘主張、陳述及所提之證據暨攻
    擊防禦方法，經本院審酌後，認均與本件判斷結果無影響，
    毋庸再予一一審酌，附此敘明。
九、結論：本件原告之訴為無理由，依民事訴訟法第78條，判決
    如主文
中    華    民    國  100     年    5     月    27    日
                  民事第二庭    法  官  連育群
以上正本係照原本作成
如對本判決上訴，須於判決送達後20日內向本院提出上訴狀。如
委任律師提起上訴者，應一併繳納上訴審裁判費。
中    華    民    國  100     年    5     月    27    日
                                書記官  溫婷雅